【裁判字號】    89,上訴,505
【裁判日期】    891018
【裁判案由】    偽造文書等
【裁判全文】
臺灣高等法院高雄分院刑事判決                    八十九年度上訴字第五五號
    上  訴  人  臺灣屏東地方法院檢察署檢察官
    上  訴  人
    即  被  告  己○○
    選任辯護人  孔福平
右上訴人因被告偽造文書等案件，不服臺灣屏東地方法院八十八年度訴字第五九號中
華民國八十九年二月十七日第一審判決（起訴案號：臺灣屏東地方法院檢察署八十七
年度偵字第四０七九號），提起上訴，本院判決如左：
      主  文
上訴駁回。
      事  實
一、己○○係龍葳鋁業股份有限公司（以下簡稱龍葳公司）董事長，為公司之負責人
    ，係受公司委任處理事務之人。於民國八十二年一月間（公訴人誤為八十四年五
    月間），龍葳公司經董事會決議向蔡侑展購買屏東縣崁頂鄉○○段第八二一之二
    地號農地（當時為同段八二一號土地之一部分，尚未分割，係至八十四年八月七
    日始分割）供該公司使用，經洽商後雙方以新台幣一千一百二十五萬元成立買賣
    契約，龍葳公司付款現金二百二十五萬元，其餘九百萬元則以蔡侑展之前以八二
    一號土地向屏東縣林邊鄉農會貸款之九百萬元由該公司承受之方式付款，嗣因該
    土地為農地而龍葳公司非自耕農而無法辦理移轉登記，惟龍葳公司於購買後即在
    其上開始建築廠房，龍葳公司遂於事後與蔡侑展商議，而言明該公司仍購買該土
    地，但將所有權先登記在蔡侑展（即信託登記）名下，以供公司建立廠房及營業
    周轉之用。詎至八十四年八月間，己○○明知其須以善良管理人之義務為公司處
    理事務以謀求公司之利益，而不得為有損於該公司之行為，否則即為違背其任務
    之行為，竟與蔡侑展、蔡譜陸（原審另行審理）共同基於背信之犯意，於明知上
    揭土地係該公司重要用地，且如非該公司本身須金錢周轉，不得任意擔任借款人
    ，否則即陷該公司於負債，隨時有受他人求償及查封拍賣之不確定危險之不利地
    位，竟僅因蔡侑展、蔡譜陸二人須款周轉，其即意圖為其二人之不法利益，配合
    蔡侑展、蔡譜陸欲以分割後之同段八二一之一號及之二號土地向金融機構貸款之
    需要，而於八十四年八月十四日，明知該公司並未召開董監事會議，竟持金融機
    構供貸款用而事先印製好之空白「股份有限公司『董監事』會議決議錄（公訴人
誤該文件之名稱為股東會決議）」一份，先向股東蔡福良、丙○○謊稱：該筆土
    地欲向其他銀行轉貸九百萬元後，清償林邊鄉農會之貸款並塗銷該筆抵押權，而
    使其二人於空白董監事會議決議錄上簽名蓋印後；再偽造股東甲○○○、乙○○
    、丁○○、戊○○○之簽名，並盜用其等置於該公司供辦理一般事項用之印章蓋
    用印文於偽造之簽名下，而偽造成「龍葳公司股東於八十四年八月十四日已召開
    董監事會議，均同意持該土地向高雄區中小企業銀行潮州分行抵押借款一千五百
    萬元以供公司營運周轉使用」之不實董監事會議決議錄，致生損害於龍葳公司後
    ，持該偽造之私文書及同段八二一之一號及之二號二塊土地，與蔡侑展、蔡譜陸
    共同向高雄區中小企業銀行潮州分行，並列龍葳公司及蔡侑展為借款人辦理抵押
    而借得一千三百萬元，其中除九百萬元清償之前向林邊農會之抵押借款外，餘款
    四百萬元，則交由蔡譜陸使用，致該公司立於借款人地位而生損害於該公司；且
    於日後因蔡譜陸未繳交該筆貸款之利息，致龍葳公司須清償而由己○○於該公司
    之存款中撥款代為清償利息，另蔡侑展亦因積欠中國農民銀行款項，加以該公司
    財務周轉不靈無法清償一千三百萬元（含供蔡譜陸使用之四百萬元部分）之本息
    ，致上揭土地遭查封，而對於龍葳公司發生實害。
二、己○○又另行起意，明知公司之資金，除因公司間業務交易行為有融通資金之必
    要者外，不得貸與股東或任何他人，竟為清償其個人之飼料款，而於八十六年十
    二月十八日於該公司內，向該公司借用公司之支票三張後，開立總額三百六十餘
    萬元之金額，而向該公司借款，藉以支應其私人債務。
三、案經甲○○○、乙○○、蔡福良、丙○○訴由臺灣屏東地方法院檢察署檢察官偵
    查起訴。
      理  由
一、訊據上訴人即被告己○○矢口否認有右揭犯行，辯稱：該筆土地之買賣契約因龍
    葳公司非自耕農而無效，所有權仍屬蔡侑展所有，被告並非為龍葳公司處理事務
    ，且不生損害；又被告確有召開八十四年八月十四日之股東會議，前揭董監事會
    議決議錄確實是甲○○○、乙○○、丁○○、蔡福良親自簽名；因要清償購買上
    揭土地之尾款，始經董監事會議之決議配合蔡侑展向高雄區中小企業銀行潮州分
    行抵押借款一千三百萬元，且於開會當時已言明其中之四百萬元交由蔡譜陸、蔡
    侑展取得；雖有向公司借得三張支票使用以清償其個人之飼料款，但有經過公司
    之同意，且事後被告有付第一張支票之票款給公司，其餘二張則於簽發給飼料公
    司後，因退票被告又以現金換回票據云云。
二、經查：
（一）被告係受龍葳公司委任處理事務，而非受蔡侑展委託，處理者係龍葳公司之事
      務，故不論該土地之買賣契約是否無效，被告只要違背公司之利益即屬背信。
      從而，被告以買賣契約是無效置辯，顯非可採。又該筆土地之買賣契約雖於訂
      立後無效，惟龍葳公司因非自耕農而無法辦理移轉登記後，龍藏公司已於事後
      與蔡侑展商議，言明該公司仍購買該土地，但將所有權先登記在蔡侑展（即信
      託登記）名下，以供公司建立廠房及營業周轉之用，業經甲○○○、蔡福良、
      丙○○、乙○○等人指述及證述在卷，該土地於事後既經雙方另行約明信託登
      記於蔡侑展名下，則該條款雖未明定於契約書中，惟雙方既已合意，契約即為
      有效。
（二）甲○○○、乙○○、戊○○○等人指證稱：龍葳公司於八十四年八月十四日並
      未召開董監事會議；該張龍葳股份有限公司『董監事』會議決議錄上之甲○○○、乙○○、戊○○○簽名及印文均非其等之簽名及蓋用印文等語。經核其等
      指述及證詞均相符，且該『董監事』會議決議錄上之甲○○○、乙○○、戊○○○簽名，經與原審當庭命甲○○○、乙○○、戊○○○簽名之筆跡及其等於
      偵查中在偵訊筆錄上之簽名，於形態、佈局、運筆習慣、筆劃上均不相同，顯
      然偽造。又該『董監事』會議決議錄上竟將林穎『鋌』之名字誤簽為林穎『廷
      』；且「林穎廷」三字之與丁○○本人在「弘佑鋁材行」四份送貨估價單上之
      林穎『鋌』簽名，於形態、佈局、運筆習慣、筆劃上均有顯著之不同，一般人
      以肉眼即可明顯分辯係偽造之簽名。另證人蔡福良證稱：公司於八十四年八月
      十四日並未召開會議，係董事長己○○拿空白的董監事會議決議給其簽名，因
      其在公司上班，被告要其簽名，為了配合公司之運作就簽名，簽名時被告只有
      提到要去高雄區中小企業銀行潮州分行貸款九百萬元，並沒有說要貸到一千三
      百萬等語。證人丙○○證稱：「己○○係事先就拿空白的董監事會議記錄到我
      住處，讓我簽名，事實上我並未參加開會，他當時只跟我說要借九百萬元，要
      清償林邊農會抵押借款」等語。參酌證人即高雄區中小企業銀行潮州分行副理
      曾財和（現已調職）於本院證稱：「（是否因蔡侑展加入借款名義提供不動產
      蔡普陸連帶保證人你們才願帶給他們？）答：他們是以龍葳公司申貸，我們是
      看公司營運情形、擔保品也有這個價錢，所以我們才願貸給他們。」「（單憑
      這塊土地是否能帶到這個價錢？）答：我們是要看公司的營運情形才貸的，要
      看我們徵信人員去看的情形才作決定。」「（如本案沒有提供擔保品，以蔡侑
      展的聲望你們能否帶給他們？）答：不可能。」此外，並有偽造之龍葳公司八
      十四年八月十四日之董監事會議決議錄附卷可證。足見，龍葳公司八十四年八
      月十四日之董監事會議決議錄確屬偽造，被告之行為顯然造成龍葳公司之損害
      ，至為灼然。
（三）被告違反公司法部分，業據告訴人甲○○○指述甚詳，並有該公司之明細分類
      帳冊之記載可佐，且龍葳公司於八十七年二月二十一日召開之股東會會議中曾
      討論被告借款未還之情形，亦有該公司八十六年股東會會議紀錄附卷可稽，何
      況被告亦自承確有向公司借得三張支票供清償其個人之飼料款在卷。顯然被告
      確有向公司借得三張支票使用以清償其個人之飼料款，則無論是否曾經過公司
      之同意，均屬違反公司法之違法貸款行為。
（四）綜上所述，被告所辯，顯係事後卸責之詞，不足採信。本件事證明確，被告犯
      行應堪認定。
二、核被告所為，係犯刑法第三百四十二條第一項之背信罪，刑法第二百十六條、第
    二百十條之行使偽造私文書罪及公司法第十五條第三項之違法貸與資金罪。被告
    與蔡侑展、蔡譜陸間就背信罪與行使偽造私文書罪間，有犯意聯絡及行為分擔，
    為共同正犯；其所犯背信罪與行使偽造私文書罪間，有方法結果之牽連關係，為
    牽連犯，應從一重之行使偽造私文書罪處斷；其偽造私文書之低度行為，為行使
    之高度行為所吸收，不另論罪。被告所犯行使偽造私文書罪與違法貸與資金罪二
    罪，犯意各別，行為互殊，應分論併罰。至公訴人就被告違法向公司貸借資金之
    部分，認被告此部分亦有背信罪嫌云云。惟查背信罪必須以「意圖為自己或第三
    人不法之利益」為要件，係意圖犯，必須行為人有此意圖始足當之，並非一有借
    款之行為即認為同時觸犯背信罪。本件被告僅係一般借款之往來，尚不足以認其
    有此不法意圖，其行為與構成要件不符，就此本應為被告無罪之諭知，因公訴人
    認與前開背信有罪部分有想像競合犯之裁判上一罪關係，爰不另為無罪之諭知。
三、至於告訴人甲○○○指述，被告另趁私自控制公司之便，自八十七年三月間起，
    迄同年六月二日止，擅將公司內之鋁材、庫存成品、半成品，總計三百多萬元處
    分獲利，因認被告另涉業務侵占罪嫌云云。惟查，此部分並未據公訴人起訴，且
    與起訴部分亦無裁判上一罪之關係，法院自不得併予審判。何況，甲○○○並未
    提出被告有何具體處分或於何時、何地將之出賣予某家廠商或個人之侵占積極證
    據，尚不得僅因其認為庫存帳目不符即推認被告有侵占犯行；另被告就此部分亦
    已提出將公司之存貨退還予進貨廠商之出貨單四十七份為佐，如被告有意侵占，
    應無退還如此多貨物之理，此部分既無積極證據足佐，自不足認被告有此犯行，
    併予敘明。
四、原審引依刑法第二十八條、第二百十六條、第二百十條、第三百四十二條第一項
    、第五十五條、第五十一條第五款、第二百十九條，公司法第十五條第三項，罰
    金罰鍰提高標準條例第一條前段，審酌被告犯後猶否認犯行，態度不佳，受公司
    委任處理事務，竟損害公司之利益，且違法貸款予自已，偽造私文書並行使，對
    公司損害非輕，及其犯罪之動機、目的等一切情狀，量處行使偽造私文書部分有
    期徒刑六月，違反公司法部分有期徒刑二月，並定其應執行之刑有期徒刑柒月，
    偽造龍葳公司八十四年八月十四日董監事會議決議錄上偽造之甲○○○、乙○○
    、丁○○、戊○○○、蔡福良、丙○○等人之簽名及印文各一枚，均為偽造之署
    押，依刑法第二百十九條之規定宣告沒收。原審認事用法，核無違誤，量刑亦稱
    允當。公訴人循告訴人甲○○○之請求上訴意旨認原判決量刑過輕及被告另侵
    占罪云云暨被告上訴意旨仍執陳詞，任意指摘原判決不當，均無理由，應予駁回
    。
據上論結，應依刑事訴訟法第三百六十八條，判決如主文。
本案經檢察官張其主到庭執行職務。
中    華    民    國     八十九     年       十       月     十八       日
                              臺灣高等法院高雄分院刑事第五庭
                                  審判長法官  吳水木
                                        法官  惠光霞
                                        法官  陳朱貴
右正本證明與原本無異。
如不服本判決，應於判決送達後十日內向本院提出上訴狀，其未述理由者並應於提
出上訴狀後十日內向本院補提理由書（應附繕本)。
                                      書記官  陳武悅
中    華    民    國     八十九     年       十       月     十九       日
附錄：本判決論罪科刑法條：
刑法第二百十六條
行使第二百十條至第二百十五條之文書者，依偽造、變造文書或登載不實事項或使登
載不實事項之規定處斷。
刑法第二百十條
偽造、變造私文書，足以生損害於公眾或他人者，處五年以下有期徒刑。
刑法第二百十九條
偽造之印章、印文或署押，不問屬於犯人與否，沒收之。
刑法第三百四十二條第一項：為他人處理事務，意圖為自己或第三人不法之利益，或
損害本人之利益，而為違背其任務之行為，致生損害於本人之財產或其他利益者，處
五年以下有期徒刑、拘役或科或併科一千元以下罰金。
公司法第十五條
公司不得經營登記範圍以外之業務。
公司之資金，除因公司間業務交易行為有融通資金之必要者外，不得貸與股東或任何
他人。
公司負責人違反前二項規定時，各處一年以下有期徒刑、拘役或科或併科新台幣十五
萬元以下罰金，並賠償公司因此所受之損害。
                                                                        Ｂ


司法院資訊處製作；財團法人民間司法改革基金會備份。
